【裁判字號】    97,簡,141
【裁判日期】    970714
【裁判案由】    申報公職人員財產
【裁判全文】
臺北高等行政法院判決
                                     97年度簡字第00141號
原      告  甲○○
被      告  法務部
代  表  人  乙○○（部長）
上列當事人間因申報公職人員財產事件，原告不服行政院中華民
國96年12月31日院臺訴字第0960095663號訴願決定，提起行政訴
訟，本院判決如下：
    主  文
原告之訴駁回。
訴訟費用由原告負擔。
    事實及理由
一、原告起訴後，被告代表人變更為乙○○，是新任代表人具狀
    聲明承受訴訟，核無不合，應予准許。又司法院於92年9 月
    17日以（92）院台廳行一字第23681 號令，依行政訴訟法第
    229 條第2 項之規定，將同條第1 項之簡易案件金額（價額
    ）提高為20萬元，並於93年1 月1 日實施。本案係因被告以
    96年10月18日法財申罰字第0961115580號處分書處原告罰鍰
    7 萬元，原告不服而涉訟，依行政訴訟法第229 條第1 項第
    2 款規定，應依簡易訴訟程序進行之，並不經言詞辯論為判
    決，合先敘明。
二、事實概要：原告係行政院文化建設委員會（下稱文建會）事
    務科長，為行為時公職人員財產申報法（下稱財產申報法）
    第2 條第1 項第11款規定應申報財產之人員，於民國（下同
    ）94年12月6 日申報財產時，溢報其臺灣土地銀行古亭分行
    （下稱土銀）貸款債務新臺幣（下同）708,027 元及臺北富
    邦商業銀行土城分行（下稱富邦商銀）貸款債務512,061 元
    。經被告以其故意申報不實，依財產申報法第11條第1 項後
    段規定，以96年10月18日法財申罰字第0961115580號處分書
    （下稱原處分）處原告罰鍰7 萬元。原告不服，提起訴願遭
    決定駁回，遂提起行政訴訟。
三、原告起訴主張：原告為購置自用房舍，於80年間向土銀辦理
    20年期公教貸款120 萬元，另於88年間向富邦商銀辦理20年
    期政府優惠貸款200 萬元，並設定抵押權後銀行按月扣繳房
    貸本息。原告於94年申報財產時對財產申報法令未加注意，
    致以原始貸款數額申報，雖有疏失，但絕無溢報之故意。又
    原告已於申報表內明確交代貸款銀行及貸款金額，實際貸款
    金額為何，屬銀行固有資料，非原告所能改變，受理申報機
    關如向銀行查證即可得知，原告自無可能以此方式故意申報
    不實。原處分理由僅能證明原告有應注意能注意而不注意之
    情事，尚難據以認定原告故意申報不實，被告未查明原告申
    報錯誤之緣由，遽認原告故意申報不實，顯係擴張財產申報
    法第11條第1 項後段規定。爰為聲明請求撤銷訴願決定及原
    處分。
四、被告則以：(一)按公職人員應申報之財產，為「各該申報日」
    ，其本人、配偶及未成年子女所有之財產申報法第5 條第1
    項各款所列之財產，財產申報法施行細則第10條第6 項定有
    明文，且債務餘額之查詢並非難事，僅須積極向金融機構查
    詢即可得知。本件申報日為94年12月6 日，原告自應確實查
    詢其本人於申報日當日之債務餘額，且應有客觀之書面資料
    作形式上查證（如親自核對明細或以電話查詢），始得謂已
    善盡申報財產之法定義務。(二)原告於申報前未確實瞭解財產
    申報法定義務之相關內容，致未查詢於該日之債務餘額，逕
    以原始貸款金額登載填報，致生申報不實之結果後，始主張
    誤認原始貸款金額申報即可。惟原告於填載公職人員財產申
    報表時，名下債務應係將原始貸款金額扣除其已償還本利後
    之餘額為其當時債務金額，自無可能於申報行為時主觀上認
    知尚積欠原始申貸金額。原告填載原始貸款金額已產生溢報
    之情事，卻仍容任其發生，足見其輕忽財產申報之法定義務
    而草率申報，可認定原告對於可能構成行政違章之上開溢報
    債務情事，具有預見其發生而其發生並不違背其本意之間接
    故意存在。況申報義務人縱有不熟悉財產申報規定之情形或
    對應申報債務之範圍有所疑義，亦應於申報前向受理申報單
    位詢明。(三)財產申報法要求公職人員申報財產之規範目標，
    最低限度即係要求擔任特定職務之公職人員，其個人、配偶
    及未成年子女之財務狀況可供公眾檢驗，進而促進人民對政
    府施政廉能之信賴。是公職人員若未能確實申報財產狀況，
    即使其財產來源正當，或並無隱匿財產之意圖，無論其申報
    不實係基於直接故意或間接故意，均符財產申報法「故意申
    報不實」違章行為之「故意」要件，最高行政法院96年度判
    字第856 號判決足供參照。原告主張其實無故意溢報債務以
    圖利云云，純係其個人法律見解或容有誤會等語，資為抗辯
    。並聲明求為判決駁回原告之訴。
五、本院之判斷：
  (一)按行為時財產申報法（96年3 月21日修正前）第1 條規定：
    「為端正政風，確立公職人員清廉之作為，建立公職人員利
    害關係之規範，特制定本法。」第2 條第1 項第11款規定：
    「左列公職人員應依本法申報財產：‧‧‧十一、警政、司
    法調查、稅務、關務、地政、主計、營建、都計、證管、採
    購之縣（市）級以上政府主管人員，及其他職務性質特殊經
    主管院會同考試院核定有申報財產必要之人員。」第5 條第
    3 款規定：「公職人員應申報之財產如左：‧‧‧三、一定
    金額以上之債權、債務及對各種事業之投資。」第11條第1
    項規定：「公職人員明知應依規定申報，無正當理由不為申
    報，處新臺幣6 萬元以上30萬元以下罰鍰。其故意申報不實
    者，亦同。」次按同法施行細則第10條第1 項規定：「公職
    人員申報財產，應填具公職人員財產申報表．．．，提出於
    各該受理申報機關（構）。」第10條第6 項規定：「公職人
    員應申報之財產，為各該申報日，其本人、配偶及未成年子
    女所有之本法第5 條第1 項各款所列之財產。」第18條規定
    ：「本法第5 條第1 項第3 款．．．所稱債務，係指應償還
    他人金錢之義務．．．」第19條第1 項第1 款規定：「本法
    第5 條第1 項第2 款及第3 款之一定金額，依左列規定：一
    、存款、有價證券、債權、債務、及對各種事業之投資，每
    類之總額為新臺幣1 百萬元，或有價證券之上市股票總額為
    新臺幣50萬元‧‧‧」。
  (二)查原告為文建會事務科長，依法為應申報財產之人員，於94
    年12月6 日申報財產時，溢報其土銀貸款債務708,027 元及
    富邦商銀貸款債務512,0 61元，合計申報不實金額1,220,08
    8 元之事實，有原告94年公職人員財產申報表、土銀95年5
    月17日亭存字第0950001879號函暨所附客戶往來明細查詢、
    富邦商銀95年5 月15日（95）富銀土字第058 號函暨所附客
    戶往來資料等件影本可稽（見原處分卷第14-21 、23-28 頁
    ）可稽，且為原告所不爭執，堪認為真實。
  (三)按財產申報法之制定，係為端正政風，確立公職人員清廉之
    作為，進而促使人民對政府施政廉能之信賴，是據實申報財
    產為公職人員之法定義務。而所謂據實申報，理應真實顯現
    申報當時之財產狀況，而非提供資訊再由受申報機關另行查
    知實況，自不待言，否則財產申報法第3 條規定之公職人員
    應每年定期申報1 次，即無意義。況財產申報法施行細則第
    10條第6 項明文規定公職人員應申報之財產，為各該申報日
    之財產，原告自稱擔任公職逾20年，就此不能諉為不知。查
    原告陳稱其係於80、88年間先後辦理20年期之公教貸款120
    萬元及政府優惠貸款200 萬元，由貸款銀行按月扣繳房貸本
    息，當知其94年之貸款債務並非貸款時之120 萬元及200 萬
    元，乃竟於94年12月6 日申報財產時，於財產申報表債務欄
    記載其債務2 項，金額為120 萬元及200 萬元，顯然明知所
    報債務不實而為申報，難謂非故意，此與誤報之過失不能等
    同論之。
六、綜上所述，原告前開主張均無可採。從而被告以原告故意申
    報不實，科予罰鍰7 萬元，訴願決定予以維持，揆諸首開規
    定，均無違誤。原告仍執前詞聲請撤銷，為無理由，應予駁
    回。
七、兩造其餘陳述於判決結果不生影響，無庸一一論列，併予敘
    明。
據上論結，本件原告之訴為無理由，爰依行政訴訟法第233 條第
1項 、第98條第1 項前段，判決如主文。
中    華    民    國    97    年     7    月   14     日
                    臺北高等行政法院第三庭
                                    法  官  楊  莉  莉
上為正本係照原本作成。
本件以訴訟事件所涉及之法律見解具有原則性者為限，始得於本
判決送達後20日內向本院提出上訴狀並表明上訴理由，如已於本
判決宣示後送達前提起上訴者，應於判決送達後20日內補具上訴
理由（均按他造人數附繕本），且經最高行政法院許可後方得上
訴。
中    華    民    國    97    年     7    月   14     日
                                    書記官  林  俞  文


司法院資訊處製作；財團法人民間司法改革基金會備份。
